臺灣桃園地方法院民事判決　　　　　　　　　　　　九十一年度訴字第一一五五號
　　原　　　告　甲己○
　　訴訟代理人　鄧湘全律師
　　複　代理人　呂宗德
　　被　　　告　Ｘ○○
　　　　　　　　　　　　　　　.
　　　　　　　　Ｚ○○
　　　　　　　　　　　　　　　.
　　　　　　　　申○○
　　　　　　　　　　　　　　　.
　　兼　右三人
　　訴訟代理人　未○○
　　被　　　告　甲丁○
　　　　　　　　許斐聆
　　　　　　　　午○○
　　　　　　　　ｃ○○
　　　　　　　　Ｗ○○
　　　　　　　　ｇ○○
　　　　　　　　　　　　　　　.
　　　　　　　　ｊ○○
　　　　　　　　ｆ○○
　　　　　　　　ｅ○○
　　　　　　　　ｈ○○
　　　　　　　　Ｔ○○
　　右　一　人
　　訴訟代理人　Ｋ○○
　　被　　　告　ｂ○○
　　　　　　　　Ｙ○○
　　　　　　　　甲午○
　　　　　　　　甲巳○
　　　　　　　　甲未○
　　　　　　　　甲辰○
　　　　　　　　　　　　　　　.
　　　　　　　　甲甲○
　　　　　　　　ｚ○○
　　　　　　　　甲癸○○
　　　　　　　　甲戌○○
　　　　　　　　甲庚○
　　　　　　　　宇○○
　　　　　　　　宙○○
　　　　　　　　　　　　　　　.
　　兼　右三人
　　訴訟代理人　地○○
　　被　　　告　Ｃ○○
　　　　　　　　Ｈ○○
　　　　　　　　ｘ○○○
　　　　　　　　癸○○
　　　　　　　　辰○○
　　　　　　　　Ｕ○○
　　　　　　　　甲申○
　　　　　　　　Ｂ○○
　　　　　　　　　　　　　　　.
　　　　　　　　Ｑ○○
　　　　　　　　Ｅ○○
　　　　　　　　Ｐ○○
　　　　　　　　余卯○○
　　　　　　　　巳○○
　　　　　　　　　　　　　　　.
　　　　　　　　寅○○
　　　　　　　　乙○○○
　　　　　　　　Ｓ○○○
　　　　　　　　Ｊ○○
　　　　　　　　黃○○
　　　　　　　　丑○○
　　　　　　　　甲卯○○
　　　　　　　　酉○○　　　原住台北縣永和市○○路九十巷十五號
　　　　　　　　戌○○　　　原住台北市松山區○○○路九九五巷六弄十號
　　　　　　　　ｑ○○
　　　　　　　　ｐ○○
　　　　　　　　甲乙○
　　　　　　　　Ｖ○○
　　　　　　　　　　　　　　　.
　　　　　　　　Ｄ○○
　　右二人共同
　　訴訟代理人　子○○
　　被　　　告　ａ○○
　　　　　　　　天○○
　　　　　　　　ｏ○○
　　　　　　　　Ａ○○
　　右　一　人
　　訴訟代理人　Ｉ○○
　　被　　　告　ｄ○○
　　　　　　　　玄○○
　　　　　　　　甲酉○
　　　　　　　　庚○○
　　　　　　　　甲辛○
　　　　　　　　　　　　　　　.
　　　　　　　　戊○○
　　　　　　　　己○○
　　兼右四人　　辛○○
　　訴訟代理人　　　　　　　　.
　　　　　　　　Ｆ○○
　　　　　　　　Ｏ○○
　　　　　　　　Ｎ○○
　　　　　　　　Ｍ○○
　　　　　　　　　　　　　　　.
　　兼　右四人
　　訴訟代理人　Ｒ○○
　　被　　　告　Ｌ○○
　　　　　　　　甲壬○
　　兼　右一人
　　訴訟代理人　甲○○
　　被　　　告　亥○○
　　　　　　　　Ｇ○○　　　原住台北市○○區○○街五八巷二號
　　　　　　　　甲子○
　　　　　　　　丙○○○
　　　　　　　　甲丑○
　　　　　　　　甲寅○
　　　　　　　　ｋ○○○ｎ○.
　　　　　　　　甲戊○○ｎ○.
　　　　　　　　ｓ○○ｎ○○.
　　　　　　　　ｌ○○○ｎ○.
　　兼　右一人
　　訴訟代理人　ｒ○○ｎ○○.
　　　　　　　　ｖ○○ｎ○○.
　　　　　　　　ｍ○○ｎ○○.
　　　　　　　　ｔ○○ｎ○○.
　　　　　　　　ｕ○○ｎ○○.
　　　　　　　　ｙ○○ｎ○○.
　　　　　　　　甲丙○
　　　　　　　　ｗ○○
　　　　　　　　丁○○○
　　　　　　　　　　　　　　　.
　　　　　　　　壬○○
　　　　　　　　ｉ○○○
右當事人間請求分割共有物事件，經本院於民國九十三年十一月五日言詞辯論終結，
判決如左：
    主      文
被告Ｘ○○、Ｚ○○、甲丁○、許斐聆、午○○、未○○、申○○應就被繼承人卓齊
看所有坐落桃園縣觀音鄉○○○段第二九一之三地號、地目溜、面積一一三八五四平
方公尺土地，應有部分八四０００分之五０四辦理繼承登記。
被告ｃ○○、Ｗ○○、ｇ○○、ｊ○○、ｆ○○、ｅ○○、ｈ○○應就被繼承人卓齊
祿所有坐落桃園縣觀音鄉○○○段第二九一之三地號、地目溜、面積一一三八五四平
方公尺土地，應有部分八四０００分之二三一辦理繼承登記。
被告ｂ○○、Ｙ○○、甲午○、甲巳○、甲未○、甲辰○、甲甲○、ｚ○○、甲癸○○、甲戌○○、ｉ○○○應就被繼承人卓齊浪所有坐落桃園縣觀音鄉○○○段第二九
一之三地號、地目溜、面積一一三八五四平方公尺土地，應有部分八四０００分之二
一０辦理繼承登記。
被告甲庚○、宇○○、宙○○、地○○、Ｃ○○、Ｈ○○、ｘ○○○、癸○○、辰○○、Ｔ○○、Ｕ○○、甲申○、Ｂ○○、Ｑ○○、Ｅ○○、Ｐ○○、余卯○○、巳○○、寅○○、乙○○○、Ｓ○○○、Ｊ○○、黃○○、丑○○、甲卯○○、戌○○、
酉○○、廖忠義、丙○○○、甲丑○、甲寅○、壬○○應就被繼承人卓修接所有坐落
桃園縣觀音鄉○○○段第二九一之三地號、地目溜、面積一一三八五四號土地，應有
部分八四０００分之一三四四辦理繼承登記。
兩造共有坐落桃園縣觀音鄉○○○段第二九一之三地號、地目溜、面積一一三八五四
平方公尺之土地應予原物分割，其分割方法如附圖及附表一、附表二所示，各共有人
分得土地面積如附表一「分割後分配面積」欄所載，道路部分面積四九八０平方公尺
則由如附表二之共有人依該附表「持分部分」欄所載應有部分比例保持共有。
訴訟費用由兩造依如附表一「分割前持分部分」欄所示應有部分比例分擔。
    事      實
壹、原告方面：
一、聲明：如主文所示。
二、陳述：緣坐落桃園縣觀音鄉○○○段第二九一之三地號，地目溜，面積一三八五
    四平方公尺土地（以下簡稱系爭土地），係屬兩造所共有，各共有人應有部分如
    附表一「分割前持分部分」欄所示。依民法第八百二十三條第一項規定，各共有
    人得隨時請求分割共有物，查系爭土地並無不能分割之協議，亦無因物之使用目
    的不能分割情形，兩造經多次協商分割均無法達成協議，原告為求土地管理與使
    用之便利，爰依民法第八百二十三條、第八百二十四條規定，訴請鈞院判決分割
    。至分割方法，請以原物分配於兩造，並於系爭土地中央設置一Ｌ型道路，以方
    便各共有人出入，由鄰近道路之人依其應有部分比例共有，不足部分則由原告之
    應有部分負擔，且與分擔道路之他共有人維持共有，各共有人分得位置、面積，
    應負擔道路面積如附圖及附表一、附表二所示。
三、證據：提出土地登記謄本、地籍圖謄本各一份、繼承系統表六份、
    九份為證。
貳、被告Ｘ○○、Ｚ○○、申○○、未○○、許斐聆、甲丁○、午○○、ｇ○○、Ｖ
    ○○、ａ○○、天○○、甲庚○、宇○○、宙○○、地○○、ｑ○○、Ｄ○○、
    ｏ○○、辛○○、庚○○、甲辛○、戊○○、己○○、Ｆ○○、Ｏ○○、Ｎ○○
    、Ｍ○○、Ｒ○○、Ｌ○○、甲壬○、甲○○、廖忠義、ｋ○○○、甲戊○○、
    ｓ○○、ｌ○○○、ｒ○○、ｖ○○、ｍ○○、ｔ○○、ｕ○○、ｙ○○、甲丙○、ｗ○○、丁○○○方面：
    被告未於最後言詞辯論期日到場，惟據渠等之前到庭所為陳述及提出書狀內容略
    以：
一、聲明：同意原告之訴。
二、陳述：希望各共有人按應有部分比例分割，對於原告所提出分割方案沒有意見，
    亦同意鄰近道路之人依其應有部分比例分擔道路面積並保持共有，故原告提出之
    分割方案尚稱合理。又被告ｋ○○○、甲戊○○、ｓ○○、ｌ○○○、ｒ○○、
    ｖ○○、ｍ○○、ｔ○○、ｕ○○、ｙ○○、甲丙○、ｗ○○、丁○○○等十三
    人願就如附圖所示編號十部分、面積三千五百五十七平方公尺之土地保持共有。
參、被告Ｔ○○、Ｃ○○、Ｈ○○、Ａ○○、ｄ○○方面：
    被告未於最後言詞辯論期日到場，惟據其之前到庭所為陳述略以：
一、聲明：駁回原告之訴。
二、陳述：對於被告所分得如附圖所示位置無意見，亦同意分擔道路面積，惟認為系
    爭土地中道路應貫穿土地以方便車子通行，才能有效使用土地並符合經濟效益。
肆、被告ｐ○○、甲乙○方面：
一、聲明：駁回原告之訴。
二、陳述：對於原告所提分割方案原則上沒有意見，亦同意分擔道路面積，但希望所
    一或三一一地號土地上之既成道路。
伍、被告ｃ○○、Ｗ○○、ｊ○○、ｆ○○、ｅ○○、ｈ○○、ｂ○○、Ｙ○○、謝
    楨樑、謝楨達、甲未○、甲辰○、甲甲○、ｚ○○、甲癸○○、甲戌○○、ｘ○○○、癸○○、辰○○、Ｕ○○、甲申○、Ｂ○○、Ｑ○○、Ｅ○○、Ｐ○○、
    余卯○○、巳○○、寅○○、乙○○○、Ｓ○○○、Ｊ○○、黃○○、丑○○、
    甲卯○○、酉○○、戌○○、卓聖皋、甲酉○、亥○○、Ｇ○○、丙○○○、甲
    丑○、甲寅○、壬○○、ｉ○○○方面：
    被告未於辯論辯論期日到場，亦未提出準備書狀作何聲明或陳述。
陸、本院依職權履勘現場，並囑託桃園縣中壢地政事務所赴現場測量，製作土地複丈
    成果圖。
    理    由
壹、程序方面：
一、本件被告ｎ○○於本院審理中之民國九十一年十一月二十五日死亡，其於系爭土
    地應有部分八四０００分之二七四四已由繼承人ｋ○○○、甲戊○○、ｓ○○、
    ｌ○○○、ｒ○○、ｖ○○、ｍ○○、ｔ○○、ｕ○○、ｙ○○十人辦理繼承登
    記，渠等並將其中應有部分八四０００分之一二二、八四０００分之一二二及三
    三六０００分之三四三分別移轉登記予ｗ○○、甲丙○及丁○○○，有原告提出
    繼承系統表、
    五條第二項之規定，聲明由ｋ○○○、甲戊○○、ｓ○○、ｌ○○○、ｒ○○、
    ｖ○○、ｍ○○、ｔ○○、ｕ○○、ｙ○○承受訴訟，並追加被告ｗ○○、甲丙○、丁○○○，於法核無不合，應予准許。
二、本件被告Ｘ○○、Ｚ○○、申○○、未○○、許斐聆、甲丁○、午○○、ｇ○○
    、Ｖ○○、ａ○○、天○○、甲庚○、宇○○、宙○○、地○○、ｑ○○、Ｄ○○、ｏ○○、辛○○、庚○○、甲辛○、戊○○、己○○、Ｆ○○、Ｏ○○、Ｎ
    ○○、Ｍ○○、Ｒ○○、Ｌ○○、甲壬○、甲○○、廖忠義、ｋ○○○、甲戊○○、ｓ○○、ｌ○○○、ｒ○○、ｖ○○、ｍ○○、ｔ○○、ｕ○○、ｙ○○、
    甲丙○、ｗ○○、丁○○○、Ｔ○○、Ｃ○○、Ｈ○○、Ａ○○、ｄ○○均未於
    最後言詞辯論期日到場，被告ｃ○○、Ｗ○○、ｊ○○、ｆ○○、ｅ○○、ｈ○○、ｂ○○、Ｙ○○、謝楨樑、謝楨達、甲未○、甲辰○、甲甲○、ｚ○○、甲
    癸○○、甲戌○○、ｘ○○○、癸○○、辰○○、Ｕ○○、甲申○、Ｂ○○、Ｑ
    ○○、Ｅ○○、Ｐ○○、余卯○○、巳○○、寅○○、乙○○○、Ｓ○○○、Ｊ
    ○○、黃○○、丑○○、甲卯○○、酉○○、戌○○、卓聖皋、甲酉○、亥○○
    、Ｇ○○、丙○○○、甲丑○、甲寅○、壬○○、ｉ○○○則未於言詞辯論期日
    到場，核均無民事訴訟法第三百八十六條各款所列情形，爰依原告之聲請，由其
    一造辯論而為判決。
貳、實體方面：
一、按共有物除因物之使用目的不能分割或共有人間契約訂有不分割期限者外，各共
    有人得隨時請求分割共有物；又共有物分割之方法，共有人不能協議決定者，法
    院得因任何共有人之聲請，以原物分配或變價分配之。民法第八百二十三條第一
    項及第八百二十四條第二項分別定有明文。查坐落桃園縣觀音鄉○○○段二九一
    之三地號土地為兩造所共有，各自應有部分如附表一「分割前持分部分」欄所示
    ，有原告提出土地登記謄本在卷可按，兩造就系爭土地並無不分割之約定，且查
    無不能分割情事，而兩造就系爭土地分割事宜，因屬民事訴訟法第四百零三條第
    一項第三款不動產共有人間因共有物之管理、處分或分割發生爭執之情形，應先
    行強制調解，已經本院桃園簡易庭調解不成立，有調解程序筆錄存卷可參，則兩
    造不能以協議定分割方法，已甚明顯。從而，原告起訴請求法院裁判分割共有物
    ，洵無不合。
二、次按法院裁判分割而以原物分配於各共有人時，係使共有關係變更為單獨所有，
    其性質為共有人間應有部分之交換，自屬處分行為，如係變賣共有物而以價金分
    配於共有人，即係以處分共有物為分割之方法，均以共有人之處分權存在為前提
    ，倘共有不動產之共有人中有人於分割前死亡者，於其繼承人未為繼承登記前，
    依民法第七百五十九條規定，不得處分該死亡共有人之應有部分，其繼承人如未
    先行辦妥繼承登記，其他共有人得於請求分割共有物之同時，合併請求該等繼承
    人辦理繼承登記（最高法院六十九年台上字第一一三四號判例意旨參照）。查系
    爭土地共有人卓齊看、卓齊祿、卓修接分別於五十八年七月二十日、四十七年十
    二月十六日、二十八年十一月四日死亡，共有人卓齊浪則經宣告於四十年十一月
    二十日死亡，卓齊看之繼承人Ｘ○○、Ｚ○○、甲丁○、許斐聆、午○○、未○○、申○○，卓齊祿之繼承人ｃ○○、Ｗ○○、ｇ○○、ｊ○○、ｆ○○、ｅ○○、ｈ○○，卓修接之繼承人被告甲庚○、宇○○、宙○○、地○○、Ｃ○○、
    Ｈ○○、ｘ○○○、癸○○、辰○○、Ｔ○○、Ｕ○○、甲申○、Ｂ○○、Ｑ○○、Ｅ○○、Ｐ○○、余卯○○、巳○○、寅○○、乙○○○、Ｓ○○○、Ｊ○○、黃○○、丑○○、甲卯○○、戌○○、酉○○、廖忠義、丙○○○、甲丑○
    、甲寅○、壬○○，卓齊浪之繼承人ｂ○○、Ｙ○○、甲午○、甲巳○、甲未○
    、甲辰○、甲甲○、ｚ○○、甲癸○○、甲戌○○、ｉ○○○均尚未就渠等被繼
    承人於系爭土地應有部分辦理繼承登記，有原告提出
    卷可參，從而，原告起訴請求(一)被告Ｘ○○、Ｚ○○、甲丁○、許斐聆、午○○
    、未○○、申○○應就被繼承人卓齊看於系爭土地應有部分八四０００分之五０
    四辦理繼承登記，(二)被告ｃ○○、Ｗ○○、ｇ○○、ｊ○○、ｆ○○、ｅ○○、
    ｈ○○應就被繼承人卓齊祿於系爭土地應有部分八四０００分之二三一辦理繼承
    登記，(三)被告ｂ○○、Ｙ○○、甲午○、甲巳○、甲未○、甲辰○、甲甲○、ｚ
    ○○、甲癸○○、甲戌○○、ｉ○○○應就被繼承人卓齊浪於系爭土地應有部分
    八四０００分之二一０辦理繼承登記，(四)被告甲庚○、宇○○、宙○○、地○○
    、Ｃ○○、Ｈ○○、ｘ○○○、癸○○、辰○○、Ｔ○○、Ｕ○○、甲申○、Ｂ
    ○○、Ｑ○○、Ｅ○○、Ｐ○○、余卯○○、巳○○、寅○○、乙○○○、Ｓ○○○、Ｊ○○、黃○○、丑○○、甲卯○○、戌○○、酉○○、廖忠義、丙○○○、甲丑○、甲寅○、壬○○應就被繼承人卓修接於系爭土地應有部分八四００
    ０分之一三四四辦理繼承登記，均有理由，應予准許，爰判決如主文第一項至第
    四項所示。
三、繼按法院裁判分割共有物，應由法院斟酌當事人之聲明、共有物使用現況、共有
    物性質、經濟效用及各共有人之利益等事項，依職權為適當之分配。經查：
  (一)系爭土地地目為溜，面積廣達十一萬三千八百五十四平方公尺，使用分區為特定
    農業區，使用類別則為水利用地，目前仍作水塘供灌溉利用，周圍除東側往西北
    角延伸至靠近同段二七五之三地號土地有既成道路可供通行，及西南方有既成道
    路可供通行至同段三一一、三一二、二九一之二地號土地外，無其他對外聯絡道
    路等情，業經本院會同兩造至現場勘驗明確，製有勘驗筆錄在卷可稽，且為兩造
    所不爭執。本院審酌被告ｋ○○○、甲戊○○、ｓ○○、ｌ○○○、ｒ○○、ｖ
    ○○、ｍ○○、ｔ○○、ｕ○○、ｙ○○、甲丙○、ｗ○○、丁○○○十三人表
    示願就如附圖所示編號十部分、面積三千五百五十七平方公尺之土地保持共有，
    且原告提出如附圖所示分割方案，分割後各土地形狀、面積均能保持方正，而多
    數到庭之被告均明示贊成以如附圖所示方法分割系爭土地，未表贊同之被告也未
    強烈反對此一方案，或認系爭分割方案有何不利渠等利用情形；且為使分割後兩
    造各自取得土地均可通行至馬路，不致形成袋地，原告及被告甲○○、甲壬○、
    Ｘ○○、許斐聆、甲丁○、Ｚ○○、午○○、未○○、申○○、Ｖ○○、ａ○○
    、天○○、ｋ○○○、甲戊○○、ｓ○○、ｒ○○、ｍ○○、ｔ○○、ｕ○○、
    ｙ○○、甲丙○、ｗ○○、ｖ○○、丁○○○、ｏ○○、ｑ○○、辛○○、庚○○、戊○○、己○○、甲辛○、Ｆ○○、Ｏ○○、Ｎ○○、Ｒ○○、Ｍ○○、Ｌ
    ○○、Ｄ○○、地○○、甲庚○、宙○○、宇○○、Ｃ○○、Ｈ○○、Ａ○○、
    Ｔ○○、ｐ○○、甲乙○等均同意於系爭土地中央開闢Ｌ型道路，並分擔道路面
    積，以便利各共有人出入，本院認於系爭土地中央設置如附圖所示六米寬Ｌ型道
    路，由同意分攤道路面積之共有人依分擔道路面積比例保持共有，可使各共有人
    分得土地均有道路可供出入，顧及各共有人土地使用之經濟效益，堪信系爭分割
    方案於系爭土地所有人就土地之利用並無窒礙之處，且符合系爭土地經濟利益，
    而無分割後土地價值顯不相當或有害土地經濟上之利用價值情事。
  (二)被告Ｔ○○、Ｃ○○、Ｈ○○、Ａ○○、ｄ○○、ｐ○○、甲乙○雖抗辯所開闢
    道路應橫向貫穿系爭土地至同段二九二之一、三一一、三一二地號土地，以方便
    車子通行云云，惟依附圖所示分割方案，系爭土地共有人或可自私設道路通行至
    東側既成道路，或可自西北方、西南方既成道路出入，不致有形成袋地情形，倘
    如被告Ｃ○○等所言，系爭土地上道路採橫向貫穿系爭土地方式設置，則如附圖
    所示編號六、七、九、十、二十三、二十四、二十六、二十七、二十八地號土地
    將無路可供出入而形成袋地，故於系爭土地設置道路，採如附圖所示方式較有利
    於全體共有人，本院斟酌對兩造損害最小且符合使用經濟效益等因素，認被告Ｃ
    ○○等人抗辯要非可取。
  (三)綜此，本院審酌系爭土地之形狀、與周圍土地聯絡現況、兼顧兩造利益及兩造主
    張分割方案等一切情狀，認採如附圖及附表一、二所示分割方法原物分割，各共
    有人分得土地面積如附表一「分割後分配面積」欄所示，道路部分面積四九八０
    平方公尺則由如附表二之共有人依該附表「持分部分」欄所示應有部分比例保持
    共有，尚稱公平妥適。
四、綜上所述，原告請求裁判分割兩造共有系爭土地，為有理由，應予准許，爰判決
    分割方法如主文第五項所示。惟按，分割共有物具非訟事件性質，兩造就共有物
    分割方法不能達成協議時，固得由原告起訴請求裁判分割，然原告主張之分割方
    法，僅供法院參考，法院依民法第八百二十四條命為適當之分配，乃斟酌何種分
    割方法較能增進共有物之經濟效益，並兼顧兩造利益以為決定，不受任何共有人
    主張之拘束，縱法院認原告請求分割共有物為有理由，而依法定方法分割，被告
    應訴並提出不同主張，促使法院就如何為適法分割形成積極心證，要屬其等伸張
    或防衛權利所必要，如僅因法院准許原告分割共有物之請求及其分割方案，即命
    被告應負擔全部訴訟費用，難免有失公允。本院酌量兩造均可因本件分割共有物
    而獲得相同之利益，故以兩造共有人應有部分比例負擔訴訟費用方不致失衡，從
    而，本件訴訟費用之負擔，由兩造共有人按如附表一「分割前持分部分」欄所示
    應有部分比例分擔。
參、結論：本件原告之訴為有理由，依民事訴訟法第三百八十五條第一項前段、第七
    十八條、第八十條之一、第八十五條第一項前段，判決如主文。
中　　　華　　　民　　　國　　九十三　　年　　 十一 　　月　　 十九 　　日
                                臺灣桃園地方法院民事第二庭
                                               法      官  管靜怡
右為正本係照原本作成
如對本判決上訴，須於判決送達後廿日內向本院提出上訴狀
中　　　華　　　民　　　國　　九十三　　年　 　十二　 　月  　二十八　　日
                                               法院書記官  許家慧
